【裁判字號】    90,重上更(三),181
【裁判日期】    901031
【裁判案由】    侵占等
【裁判全文】
台灣高等法院刑事判決                        九十年度重上更(三)字第一八一號
    上  訴  人
    即  被  告  丙○○
右上訴人因侵占等案件，不服台灣宜蘭地方法院八十三年度訴字第二七二號中華民國
八十四年二月十六日第一審判決（起訴案號：台灣宜蘭地方法院檢察署八十三年度偵
字第一八三九號、第一八四六號、第一八五九號、第二一一三號），提起上訴，經判
決後，由最高法院第三次發回更審，本院判決如左：
    主  文
原判決關於丙○○部分撤銷。
丙○○共同連續意圖為自己不法之所有，而侵占對於業務上所持有之物，處有期徒刑
壹年柒月。偽造之「林靜芳」印章壹顆及蓋於宜蘭縣蘇澳地區農會「林靜芳」儲蓄定
期存款帳卡之「林靜芳」印文貳枚均沒收。
    事  實
一、丙○○與甲○○（按業經本院八十五年度上更（一）字第二０六號判刑並定應執
    行有期徒刑三年六月確定，並已執行完畢）原均係宜蘭縣蘇澳地區農會（下稱蘇
    澳農會）職員，承辦農會之定期存款業務，二人因賭博而成為莫逆，用錢揮霍。
    緣丙○○與其母褚蕭阿定為債務人以丙○○（起訴書誤載所有權為褚蕭阿定應予
    更正）名下坐落於宜蘭縣羅東鎮○○段一九七七、一九七八、一九七九地號土地
    及地上建物宜蘭縣羅東鎮○○街五之二號三樓，於八十一年九月間向蘇澳農會設
    定三百十萬元（實際借款為二百五十萬元），存續期限自八十一年九月十日至一
    百十一年九月九日之最高限額抵押貸款並未清償。而甲○○之妹婿陳登信曾以坐
    落台北縣蘆洲市○○○○○段第三四之一號土地及其上建物台北縣蘆洲市○○路
    三九四號二樓，於七十九年九月間向蘇澳農會設定二百三十萬元（實借二百五十
    萬元，其中二十萬元係甲○○越權借款），存續期限自七十九年九月十三日至一
    百零九年九月十二日之最高限額抵押貸款，陳登信將款項交由甲○○以清償其向
    該農會之貸款，甲○○竟予以侵吞（此部分係甲○○單獨犯罪）。乃丙○○與甲○○竟共同謀議意圖為自己不法之所有，並基於概括犯意之聯絡：
（一）首先於民國（下同）八十三年三月十九日，謀議利用甲○○夜間值班之際，盜
      蓋「宜蘭縣蘇澳地區農會圖記」大印及蘇澳農會理事長「林正標」之印章於偽
      造之「債務清償證明書」上，偽造完成蘇澳農會八十三年三月十九日出具之「
      債務清償證明書」（下稱Ａ份），另蘇澳農會八十三年六月八日出具之「債務
      清償證明書」（下稱Ｂ份）。Ａ份歸丙○○，Ｂ份歸甲○○：
    (1)丙○○旋即將Ａ份偽造之蘇澳農會「債務清償證明書」委託不知情之代書陳振
      坤轉委託職員陳建國於八十三年三月廿四日持向宜蘭縣羅東地政事務所聲請塗
      銷抵押權登記，使不知情之承辦公務人員於八十三年三月二十五日將抵押權塗
      銷之不實事項登載於職務上所掌管之土地登記簿上，足以生損害於蘇澳農會、
      地政機關對土地登記之正確性及林正標本人。丙○○於塗銷上開抵押權後，意
      圖為自己不法之所有於同年三月二十六日再提示前揭已塗銷抵押權登記之房地
      登記簿謄本透過不知情之代書彭淑敏向不知情之住宜蘭縣五結鄉○○鎮路○段
      二三一號之丁○○、住宜蘭市○○路三七號之乙○○二人借款，使丁○○、乙○○二人不知其詐並陷於錯誤認為無其他抵押權存在，應允借錢予丙○○，受
      委託之代書彭淑敏於八十三年三月二十八日完成設定後，由丁○○交付七十萬
      元、乙○○給付一百五十萬元予丙○○。
    (2)甲○○將Ｂ份偽造之蘇澳農會「債務清償證明書」交由其不知情之妹婿陳登信
      委託不知情之代書羅文權於八十三年六月八日持向台北縣三重地政事務所聲請
      塗銷台北縣蘆洲市○○○○○段第三四之一號土地及其上建物台北縣蘆洲市○○路三九四號二樓抵押權登記，使不知情之承辦公務人員於八十三年六月八日
      將抵押權塗銷之不實事項登載於職務上所掌管之土地登記簿上，足以生損害於
      蘇澳農會、地政機關對土地登記之正確性及林正標本人。
（二）客戶陳畢莉於八十三年四月二十三日清償向蘇澳農會所借款項五十四萬二千元
      ，甲○○收受後，並未製作收入傳票入帳，反將此筆款項侵吞，並於其所掌管
      之放款帳卡上虛偽登載入帳，且盜蓋主管林圳溪之印章以完成覆核手續，嗣交
      付該筆款項予有共同犯意之丙○○，由甲○○並利用不知名之成年人偽刻虛構
      之「林靜芳」之印章壹顆備用，由丙○○冒用「林靜芳」之名義於同日申請定
      期存款，丙○○並製作同日收到「林靜芳」五十四萬二千元之收入傳票，並將
      偽造之「林靜芳」印章蓋於定期儲蓄存款帳卡之印鑑欄及辨識欄上各一枚，以
      偽造該農會之定期儲蓄存款帳卡，虛構「林靜芳」將此筆款項向農會辦理定期
      存款三個月（自八十三年四月二十三日迄八十三年七月二十三日，由丙○○登
      錄），嗣於同年五月三日，由丙○○再假冒「林靜芳」名義解除定存契約，並
      提出該農會行使，足以生損害於各被偽造之人及該農會。
（三）該農會之客戶俞再發於八十三年四月二十八日清償向農會之貸款一百萬元，甲○○收受後，並未製作收入傳票入帳，反將此筆款項侵吞，並於其業務上所掌
      之文書登載入帳林基榕收入傳票，且盜蓋主管林圳溪之印章以完成覆核手續，
      並將此筆款項交由有共同犯意之丙○○登入不知情之林基榕之活期儲蓄存款帳
      卡內，丙○○隨即以甲○○轉交受託保管之「林基榕」印章書寫提款條，提取
      八萬元（同時在活期儲蓄存款帳卡登錄），另加上十萬元共十八萬元，丙○○
      並製作收入傳票，匯給基隆第一信用合作社信二路分社不知情之黃瑞萍之帳戶
      ；翌（廿九）日由丙○○再以受託保管之「林基榕」印章書寫九十萬元之提款
      條（八十三年五月三日由甲○○在活期儲蓄存款帳卡登錄提款九十萬元），提
      出該農會行使之，足以生損害於各被偽造之人及該農會，得手後，二人花用殆
      盡。
二、案經丙○○於犯罪後，於有偵查犯罪職權之機關尚不知其犯罪前，即主動於八十
    三年七月一日向台灣宜蘭地方法院檢察署檢察官自首坦承犯罪，及宜蘭縣蘇澳地
    區農會提出告訴、宜蘭縣警察局羅東分局暨法務部調查局宜蘭縣調查站移送台灣
    宜蘭地方法院檢察署檢察官偵查起訴，丙○○並接受審判。
    理  由
一、訊據上訴人即被告丙○○對於右揭犯罪事實於警訊、檢察官偵查中及原審及本院
    歷次審理中坦承不諱。且查：
（一）丙○○委託不知情之代書陳振坤轉委託職員陳建國於八十三年三月廿四日持偽
      造蘇澳農會Ａ份「債務清償證明書」，向宜蘭縣羅東地政事務所聲請塗銷宜蘭
      縣羅東鎮○○段一九七七、一九七八、一九七九地號土地及地上建物宜蘭縣羅
      東鎮○○街五之二號三樓抵押權登記，使不知情之承辦公務人員於八十三年三
      月二十五日將抵押權塗銷之不實事項登載於職務上所掌管之土地登記簿上。偽
      造之蘇澳農會八十三年三月十九日之「債務清償證明書」，其上有「宜蘭縣蘇
      澳地區農會圖記」及蘇澳農會理事長「林正標」之印文，有該土地登記申請書
      （見第一八四六號偵查卷第一二九頁、第一三０頁）、偽造之「債務清償證明
      書」影本可稽（見第一八四六號偵查卷第一三三頁）。核與已判刑確定之共犯
      甲○○於調查（見八十三年度偵字第二一一三號卷第六頁）偵查、原審及本院
      歷審中供述情節相符，並經證人即受託為被告丙○○辦理抵押權塗銷登記之代
      書陳振坤於調查（見第一八四六號偵查卷第六七頁、第六八頁）、偵查中（見
      第一八四六號偵查卷第一五三頁背面）供證無訛。復有宜蘭縣羅東地政事務所
      土地登記簿謄本在卷可資佐證（見第一八四六號偵查卷一０六頁、第一０七頁
      ）。而丙○○於塗銷上開抵押權後，意圖為自己不法之所有於同年三月二十六
      日再提示前揭已塗銷抵押權登記之房地登記簿謄本透過不知情之代書彭淑敏佯
      向丁○○、乙○○借款，使丁○○、乙○○二人陷於錯誤而分別交付七十萬元
      、一百五十萬元。業據丁○○、乙○○於偵查中指訴在卷（見第一八四六號偵
      查卷第一五三頁背面、第一五四頁），及辦理抵押權借款之代書彭淑敏於調查
      （見第一八四六號偵查卷第六二頁至第六四頁）、偵查中供證屬實（見第一八
      四六號偵查卷第一五二頁背面）；並有設定抵押權之土地登記簿謄本可證（見
      告訴人八十五提出證物第十七頁）。其犯行均極明確，洵堪認定。
（二）甲○○交由不知情之妹婿陳登信委託不知情之代書羅文權於八十三年六月八日
      持偽造之蘇澳農會Ｂ份「債務清償證明書」，向台北縣三重地政事務所聲請塗
      銷台北縣蘆洲市○○○○○段第三四之一號土地及其上建物台北縣蘆洲市○○
      路三九四號二樓抵押權登記，使不知情之承辦公務人員於八十三年六月八日將
      抵押權塗銷之不實事項登載於職務上所掌管之土地登記簿上，業據甲○○供述
      明確（見第一八四六號偵查卷第三三頁、八十三年度偵第二一一三號卷第七頁
      ），且該偽造之蘇澳農會八十三年六月八日之「債務清償證明書」其上有「宜
      蘭縣蘇澳地區農會圖記」大印及蘇澳農會理事長「林正標」之印文，有該土地
      登記申請書（見第一八四六號偵查卷第九七頁至第一００頁）、偽造之「債務
      清償證明書」影本可稽（見第一八四六號偵查卷第一０一頁）。
（三）客戶陳畢莉於八十三年四月二十三日清償向蘇澳農會所借款項五十四萬二千元
      ，甲○○收受後，並未製作收入傳票入帳，反將此筆款項侵吞，並於其所掌管
      之放款帳卡上虛偽登載入帳，且盜蓋主管林圳溪之印章以完成覆核手續，嗣交
      付該筆款項予有共同犯意之丙○○，由甲○○利用不知名之成年人偽刻「林靜
      芳」之印章壹顆，由丙○○冒用「林靜芳」之名義於同日申請定期存款，丙○○並製作同日收到「林靜芳」五十四萬二千元之收入傳票（見第一八四六號偵
      查卷第八六頁），並將偽造之「林靜芳」印章蓋於定期儲蓄存款帳卡之印鑑欄
      及辨識欄上各一枚（見第一八四六號偵查卷第八七頁），以偽造該農會之定期
      儲蓄存款帳卡，虛構「林靜芳」將此筆款項向農會辦理定期存款三個月（自八
      十三年四月二十三日迄八十三年七月二十三日，由丙○○登錄），嗣於同年五
      月三日，由丙○○再假冒「林靜芳」名義解除定存契約（均見第一八四六號偵
      查卷第八七頁）。並提出蘇澳農會行使，足以生損害於各被偽造之人及蘇澳農
      會。此部分並據同案共犯甲○○於調查時證述無訛（見八十三年度偵第二一一
      三號卷第一一頁）。
（四）右開農會之客戶俞再發於八十三年四月二十八日清償向農會之貸款一百萬元，
      甲○○收受後，並未製作收入傳票入帳，反將此筆款項侵吞，並虛偽於其所掌
      管業務登載林基榕收入傳票入帳（見第一八四六號偵查卷第八八頁），且盜蓋
      主管林圳溪之印章以完成覆核手續，並將此筆款項交由共同犯意之丙○○存入
      不知情之林基榕之活期儲蓄存款帳戶內（見第一八四六號偵查卷第八九頁），
      丙○○隨即以甲○○轉交受託保管之「林基榕」印章書寫提款條，提取其中八
      萬元（見告訴人在本院提出附件二第四四頁），丙○○同時在活期儲蓄存款帳
      卡登錄（見告訴人在本院提出附件二第四二頁），另加上十萬元共十八萬元，
      丙○○並製作收入傳票，匯入基隆第一信用合作社信二路分社不知情之黃瑞萍
      帳戶（見告訴人在本院提出附件二第四三頁）；翌（廿九）日由丙○○再以受
      託保管之「林基榕」印章書寫提款條，提領九十萬元（見告訴人在本院提出附
      件二第四五頁），五月三日由甲○○在活期儲蓄存款帳卡登錄（見告訴人在本
      院提出附件二第四二頁），並提出蘇澳農會行使，足以生損害於各被偽造之人
      及蘇澳農會。此部分並據同案共犯甲○○於調查站調查時（見八十三年度偵第
      二一一三號卷第一一頁）、偵查中（見第一八四六號偵查卷第一四０頁背面）
      、本院調查時（見本審卷第四三頁），證述明確。
（五）綜上所述，被告丙○○犯行至為明確，應依法論科。
二、核被告丙○○所為：
(1)關於事實欄一之（一）偽造蘇澳農會「債務清償證明書」Ａ、Ｂ二份部分，係犯刑
  法第二百十條之偽造私文書罪，此部分被告丙○○與甲○○有犯意聯絡及行為分擔
  ，為共同正犯，二份「債務清償證明書」，係本於單一犯意，同時同地接續偽造，
  係犯單純一罪。其盜用蘇澳農會理事長印章及農會圖記之行為所犯之刑法第二百十
  七條第二項之盜用印章罪，應為偽造私文書之部分行為。至嗣後行使，係利用不知
  情之代書陳振坤聲請地政事務所為虛偽抵押權登記，是為間接正犯；又使不知情之
  公務人員登載於職務上所掌之公文書，係犯刑法第二百十六條、第二百十條之行使
  偽造私文書罪，第二百十四條之使公務員登載不實文書罪，其偽造行為為高度之行
  使行為所吸收，只論行使罪。而行使偽造私文書及使公務員登載不實罪有方法結果
  之牽連關係，從一重之行使偽造私文書處斷。被告丙○○並於利用不知情代書塗銷
  抵押權後，領取謄本提示已塗銷抵押權登記之房地登記簿謄本向丁○○、乙○○二
  人詐財，係犯刑法第二百十六條、第二百十四條之行使使公務員登載不實文書罪及
  刑法第三百三十九條第一項之詐欺罪。行使已塗銷之登記簿謄本，即行使使公務員
  登載不實文書罪與詐欺取財間，有方法結果之牽連關係，從一重之詐欺取財罪處斷
  。此詐欺取財罪與前揭從一重之行使偽造私文書罪，亦有方法結果關係，從一重之
  行使偽造私文書罪處斷。
(2)關於事實欄一之（二）部分，被告丙○○之行為，係犯刑法第三百三十六條第二項
  之業務侵占罪、刑法第二百十五條之業務上文書登載不實罪、刑法第二百十七條第
  二項之盜用印章罪、刑法第二百十六條、第二百十條之行使偽造私文書罪。共同被
  告甲○○利用不知情之成年人偽刻「林靜芳」印章，係間接正犯，其偽造印章之行
  為及蓋於農會儲蓄定期存款帳卡上之「林靜芳」印文二枚之行為，為偽造私文書之
  階段行為，而偽造私文書之低度行為，又為行使偽造私文書之高度行為所吸收，均
  不另論罪。被告丙○○與共同被告甲○○間，有犯意聯絡，行為分擔，為共同正犯
  。所犯之業務侵占罪、業務上文書登載不實罪、行使偽造私文書罪，有方法結果關
  係，從一重之業務侵占罪處斷。
(3)事實欄一之（三）之部分，被告丙○○係犯刑法第三百三十六條第二項之業務侵占
  罪，刑法第二百十五條之業務上文書登載不實罪、刑法第二百十七條第二項之盜用
  印章罪。被告丙○○與共同被告甲○○間，有犯意聯絡，行為分擔，被告丙○○就
  附表所犯業務侵占罪及行使業務上文書登載不實罪部分，係無放款業務身分之人而
  與有放款業務身分之甲○○共同實施犯罪，為身分犯，依刑法第三十一條第一項以
  共犯論。所犯業務上文書登載不實罪、盜用印章罪、與所犯業務侵占罪，有方法結
  關係，從一重之業務侵占罪處斷。
(4)綜上所述，被告丙○○就事實欄一之（一）、（二）、（三）部分，多次業務上侵
  占罪、業務上文書登載不實罪、盜用印章罪、行使偽造私文書罪，其犯罪時間緊接
  ，構成要件相同，顯係基於概括犯意為之，為連續犯，各以一罪論，並加重其刑，
  而與所犯刑法第三百三十九條第一項之詐欺取財罪、刑法第二百十六條、第二百十
  四條之行使公務員登不實文書罪間，有方法結果之牽連關係，應從一重之業務侵占
  罪處斷。又查被告丙○○於犯罪發覺前，即主動於八十三年七月一日向臺灣宜蘭地
  方法院檢察署檢察官自首坦承犯罪接受偵訊，有偵查筆錄可稽，為對於未發覺之罪
  自首而受裁判，應依刑法第六十二條前段之規定，減輕其刑。以上並先加重後減輕
  。
三、原審就被告丙○○部分認其罪證明確，予以論科，固非無見。惟查(一)被告丙○○
    持向同上地政事務所聲請塗銷其所有坐落宜蘭縣羅東鎮○○段一九七七、一九七
    八、一九七九號土地及其地上建物（實際借款為二百五十萬元）之抵押權登記（
    見八十三年度偵字第一八四六號卷第十五頁）。復向乙○○詐借之款項為一百五
    十萬元（此部分丙○○表示應係一百五十萬元，非一百二十萬元），原判決誤載
    為一百二十萬元，已有未合。(二)共同被告甲○○就此部分，僅參與偽造蘇澳農會
    之「債務清償證明書」，其後之辦理抵押權塗銷登記，及於塗銷抵押權登記後，
    分別向丁○○、乙○○借款之行為並未參與。原判決認此部分是二人共同為之，
    亦有未洽。(三)原判決理由三中認公訴人另指被告於八十一年十二月間及八十一年
    十二月間及八十二年五月二十七日起至八十三年六月十日止（扣除八十三年三月
    十九日起至同年四月二十八日止，本案論罪科刑之犯罪時間），與已判刑確定之
    被告甲○○共同為如附表一、二所示之犯行部分，於事實及理由欄既未認定被告
    有此部分犯行，復未於理由內為任何說明，顯有疏漏。上訴人即被告上訴意旨，
    指摘原判決量刑過重，雖不足採。但原判決關於丙○○部分尚有前揭可議之處，
    即屬無可維持，自應由本院將原判決關於被告丙○○部分撤銷改判。爰審酌被告
    丙○○雖無前科，惟係農會職員，利用職務之便，為本案犯行，且獲利多達三百
  餘萬元，惡性非輕，然犯後尚能自首坦承犯行知錯有悔意，及丁○○與乙○○之
    債權實行抵押權獲得部分清償等一切情狀，量處被告丙○○如主文第二項所處之
    刑。共同被告甲○○偽刻之「林靜芳」印章壹顆未能證明滅失，蓋於宜蘭縣蘇澳
    地區農會「林靜芳」儲蓄定期存款帳卡之「林靜芳」印文貳枚，均依刑法第二百
    十九條之規定，不問屬於何人均宣告沒收。
四、公訴意旨另以：被告丙○○自八十二年五月二十七日起至八十三年六月十日止（
    扣除八十三年三月十九日起至八十三年四月二十八日止，本案論罪科刑之犯罪時
    間），夥同甲○○連續於附表一、二之時間在蘇澳農會客戶向蘇澳農會償還借款
    或利息時，以：（一）盜蓋蘇澳農會職員吳政治、林圳溪、陳碧龍、陳秀英等人
    之印章於農會活期儲蓄存款帳卡上偽造登帳，虛偽表示已入帳，（二）於業務上
    掌管之收入傳票上之金額欄內以多報少而登載不實，（三）就未經核准之放款，
    偽造撥款傳票，（四）將農會客戶帳卡及放款憑證隱匿湮滅等手法將農會客戶所
    繳之款項，共計一千三百三十四萬六千九百六十六元（其三百五十萬元部分係背
    信行為），共同侵占入己，並共同花用。（五）被告丙○○與甲○○，共同於八
    十一年十二月間以偽造蘇澳農會「債務清償證明書」，由甲○○於同年十二月十
    二日以上揭其所有宜蘭縣蘇澳鎮○○段四三二號土地及其上建物為蘇澳農會設定
    之抵押權予以塗銷，再以該房地為擔保向台灣中小企業銀行羅東分行辦理抵押借
    款一百二十萬元，該分行因不知有詐，如數交付借款，其後始知受騙。因認被告
    丙○○參與此部分亦涉有刑法第二百十六條、第二百十條、第二百十七條第二項
    、第二百十四條、第二百十五條、第三百三十六條第二項、第三百四十二條第一
    項、第三百三十九條第一項之罪嫌云云。惟查：
（一）被告丙○○係自八十三年三月十九日始參與甲○○共同犯罪，已其於法務部調
      查局宜蘭縣調查站、檢察官偵查中、原審及本院前審及更審中，迭次供明在卷
      （見第一八三九號偵查卷第六頁、第十四頁反面、第一八四六號偵查卷第一四
      一頁、原審卷三四頁正反面、本院更(一)卷第四一頁反面、本院更(二)卷八十七年
      四月二十九日訊問筆錄第二頁），核與共犯甲○○之供詞相符（見第一八四六
      號偵查卷第一四一頁），尤以甲○○更明白表示與丙○○共犯部分僅「褚蕭阿
      定、陳畢莉及林基榕轉帳部分」，即本件判決認定有罪部分（見原審卷第三七
      頁反面），八十一年十二月間偽造之清償證明部分係伊所為（見偵查第一八四
      六號卷第一四０頁反面），而附表一、二部分，確為共犯甲○○個人所為，（
      見原審卷第八七頁至第九０頁），又共犯甲○○業經本院前審合併判處有期徒
      刑年陸月確定（八十五年度上更(一)字第二０六號判決）並執行完畢。而且被
      害人亦從未指訴被告丙○○有參與此部分被訴犯行，再者附表一、二部分即前
      述理由四之（一）至（四）部分，有關帳冊，亦非被告丙○○之筆跡。雖共同
      被告甲○○於本院稱被告丙○○有參與附表二八十二年十二月十日被害人陳金
      成之九十萬元部分，此為被告丙○○所堅決否認，並辯稱如果假單上甲○○請
      假伊固為代理，但甲○○有時請假，卻前來上班等語。且此被害人陳金成部分
      ，告訴人代理人亦未提出確切證據。綜前所述，此部分被訴犯行，無證據證明
      係被告丙○○所為或參與已判刑確定之共犯甲○○為之。此部分係甲○○個人
      所為之犯行，不能證明被告丙○○犯罪，惟公訴人認此部分與前揭論罪科刑部
      分，具有裁判上一罪關係，爰不另為無罪之諭知。
（二）關於前述理由四之（五）即附表一之（二）部分：經查共同被告甲○○於七十
      九年七月間以其自己名下之宜蘭縣蘇澳鎮○○段四三二號土地及其上建物宜蘭
      縣蘇澳鎮○○路二一五巷一弄十七之三號四樓，向蘇澳農會設定一百二十萬元
      （實際借款為一百萬元），存續期限自七十九年七月二十三日至一百零九年七
      月二十二日之最高限額抵押貸款之抵押權登記（見第一八四六號偵查卷第一一
      一頁），並於八十一年七月廿八日提高最高限額為一百六十萬元（見第一八四
      六號偵查卷第一一二頁）。係共同被告甲○○自己於八十一年間利用其夜間值
      班之際，盜蓋「宜蘭縣蘇澳地區農會圖記」及蘇澳農會理事長「王文海」之印
      章及於偽造之「債務清償證明書」上，偽造蘇澳農會八十一年十二月二日之「
      債務清償證明書」（見第一八四六號偵查卷第一二三頁）。甲○○旋即於八十
      一年十二月四日持偽造完成之「債務清償證明書」向宜蘭縣羅東地政事務所聲
      請塗銷抵押權登記，使不知情之承辦公務人員於八十一年十二月四日將抵押權
      塗銷之不實事項登載於職務上所掌管之土地登記簿上（見第一八四六號偵查卷
      第一一二頁），足以生損害於蘇澳農會、地政機關對土地登記之正確性及王文
    海本人。甲○○再以之該房地向台灣中小企業銀行羅東分行於八十一年十一月
      三十日設定一百七十萬元之最高限額抵押權，實借一百二十萬元，（見第一八
      四六號偵查卷第一一二頁、八十三年度偵字第二一一三號卷第六頁背面）。甲○○所持偽造之蘇澳農會八十一年十二月二日之「債務清償證明書」（Ｂ份）
      ，其上有「宜蘭縣蘇澳地區農會圖記」及蘇澳農會理事長「王文海」之印文，
      有該地政事務所申請書及辦理流程表影本（見第一八四六號偵查卷第一二一頁
      、第一二二頁）、偽造完成之「債務清償證明書」影本可稽（見第一八四六號
      偵查卷一二三頁）。此與八十三年三月十九日甲○○與被告丙○○共同偽造之
      「債務清償證明」時，該農會理事長林正標，並蓋有「林正標」之印章（見第
      一八四六號偵查卷一三三頁），兩張清償證明並非同一，共同被告甲○○於偵
      查中稱此部分係伊自己偽造（見第一八四六號偵查卷第一四０頁背面）。且後
      者為共同被告甲○○與被告丙○○一次偽造Ａ、Ｂ二份。被告丙○○並未參與
      ，原審判決誤認為被告丙○○曾參與此部分犯罪，顯有錯誤，不能證明被告丙○○有此部分犯罪，惟公訴人認此部分與前揭論罪科刑部分，具有裁判上一罪
      關係，不另為無罪之諭知，併此說明。
據上論斷，應依刑事訴訟法第三百六十九條第一項前段、第三百六十四條、第二百九
十九條第一項前段，刑法第二十八條、五十六條、第三十一條第一項、第二百十六條
、第二百十條、第三百三十九條第一項、第二百十四條、第二百十五條、第三百三十
六條第二項、第二百十九條、第五十五條、第六十二條前段、罰金罰鍰提高標準條例
第一前段，判決如主文。
本案經檢察官張啟彬到庭執行職務。
中      華      民      國    九十      年      十      月    三十一    日
                                臺灣高等法院刑事第廿四庭
                                    審判長法  官  陳  貽  男
                                          法  官  陳  憲  裕
                                          法  官  王  炳  梁
右正本證明與原本無異。
如不服本判決應於收受送達後十日內向本院提出上訴書狀，其未敘述上訴之理由者並
得於提起上訴後十日內向本院補提理由書（均須按他造當事人之人數附繕本）。
                                          書記官  潘  大  鵬
中      華      民      國  九十      年      十      月    三十一    日
附錄本案論罪科刑法條全文：
刑法第二百十六條
行使第二百十條至第二百十五條之文書者，依偽造、變造文書或登載不實事項或使登
載不實事項之規定處斷。
刑法第二百十條
偽造、變造私文書，足以生損害於公眾或他人者，處五年以下有期徒刑。
刑法第二百十五條
從事業務之人，明知為不實之事項，而登載於其業務上作成之文書，足以生損害於公
眾或他人者，處三年以下有期徒刑、拘役或五百元以下罰金。
刑法第二百十四條
明知為不實之事項，而使公務員登載於職務上所掌之公文書，足以生損害於公眾或他
人者，處三年以下有期徒刑、拘役或五百元以下罰金。
刑法第三百三十六條第二項
對於業務上所持有之物，犯前條第一項之罪者，處六月以上五年以下有期徒刑，得併
科三千元以下罰金。
刑法第三百三十九條第一項
意圖為自己或第三人不法之所有，以詐術使人將本人或第三人之物交付者，處五年以
下有期徒刑、拘役或科或併科一千元以下罰金。
附表一
┌─┬────┬────┬────┬─────────────┬────┐
│編│犯罪日期│客戶姓名│冒貸金額│犯     罪     方      法  │所犯法條│
│號│（民國）││新台幣  │                          │        │
├─┼────┼────┼────┼─────────────┼────┤
│  │七十九年│邱吳秀美│三十萬元│冒用邱吳秀美之名義，並盜蓋│刑法第二│
│  │一月二十│        │        │邱吳秀美之印章，以偽造貸款│百十六條│
│  │二日    │        │        │申請書，持向蘇澳農會詐得抵│、第二百│
│  │        │        │        │押借款三十萬元後花用殆盡。│十條、第│
│  │        │        │        │                          │三百三十│
│  │        │        │        │                          │九條第一│
│  │        │        │        │                          │項      │
│  ├────┼────┼────┼─────────────┼────┤
│  │七十九年│邱吳秀美│四十萬元│冒用邱吳秀美之名義，並盜蓋│同右    │
│(一)│四月六日│        │        │邱吳秀美之印章，以偽造貸款│        │
│  │        │        │        │申請書，持向蘇澳農會詐得信│        │
│  │        │        │        │用貸款四十萬元後花用殆盡。│        │
│  ├────┼────┼────┼─────────────┼────┤
│  │七十九年│邱武郎  │三十萬元│冒用邱武郎之名義，並盜蓋邱│同右    │
│  │三月六日│        │        │武郎之印章，以偽造貸款申請│        │
│  │        │        │        │書，持向蘇澳農會詐得信用貸│        │
│  │        │        │        │款三十萬元後花用殆盡。    │        │
├─┼────┼────┼────┼─────────────┼────┤
│  │八十一年│甲○○  │一百二十│甲○○盜蓋蘇澳農會理事長王│邱、褚共│
│  │十二月二│        │萬元    │文海印章及該農會圖記，偽造│犯刑法第│
│  │日      │        │        │蘇澳農會「債務清償證明書」│二百十六│
│(二)│        │        │        │，供甲○○自己持向 羅東地 │條、第二│
│  │        │        │        │政事務所辦理抵押權塗銷登記│百十條之│
│  │        │        │        │，使該管公務人員將此不實之│罪，邱、│
│  │        │        │        │事項登載於土地登記簿上，再│褚各另犯│
│  │        │    │        │拿已塗銷抵押權登記之房地向│刑法第二│
│  │        │        │        │台灣中小企銀羅東分行借款，│百十四條│
│  │        │        │        │使該銀行陷於錯誤而給付借款│、第三百│
│  │        │        │        │一百二十萬元。            │三十九條│
│  │        │        │        │                          │第一項  │
│  │        │        │        │                          │        │
└─┴────┴────┴────┴─────────────┴────┘
 附表二
┌──┬────┬────┬─────┬───────────┬────┐
│編號│犯罪日期│客戶姓名│侵占金額  │犯   罪    方   法    │所犯法條│
│    │年 月 日│        │新台幣元  │                      │        │
├──┼────┼────┼─────┼───────────┼────┤
│    │82/7/23 │莊國榮  │  300,000 │ 客戶清償如侵占金額之 │刑法第三│
│    │        │        │          │ 款項，邱某未製作收入 │百三十六│
│    │        │        │          │ 傳票入帳，侵吞業務上 │條第二項│
│    │        │        │          │ 所持有之金額，為彌縫 │、第二百│
│    │        │        │          │ ，於業務上所掌管之放 │十五條、│
│    │        │        │          │ 款帳卡上，虛偽登載入 │第二百十│
│    │        │        │          │ 帳，並盜蓋有權人員吳 │七條第二│
│    │        │        │          │ 政治之印章以完成覆核 │項      │
│    │        │        │          │ 手續。               │        │
│    ├────┼────┼─────┤                      │        │
│    │82/7/30 │        │    3,251 │                      │        │
│    │        │        │   44,333 │                      │        │
│    │        │        │    1,117 │                      │        │
│    │        │        │   19,950 │                      │        │
│    │        │楊九龍  │    2,310 │                      │        │
│    │82/9/06 │        │   23,100 │                      │        │
│ │82/10/05│        │   23,100 │                      │        │
│    │82/11/05│        │   23,100 │                      │        │
│    │82/12/06│        │   23,100 │                      │        │
│    │83/01/05│        │   23,100 │                      │        │
│    ├────┼────┼─────┤                      │        │
│    │82/07/30│        │    2,309 │                      │        │
│    │        │        │   55,417 │                      │        │
│    │        │        │    1,395 │                      │        │
│    │        │        │   17,549 │                      │        │
│    │        │蘇邱麗雪│   10,588 │                      │        │
│    │82/09/13│        │   28,875 │                      │        │
│    │82/10/12│        │   28,875 │                      │        │
│    │82/11/15│        │   28,875 │                      │        │
│    │82/12/13│        │   28,875 │                     │        │
│    ├────┼────┼─────┤                      │        │
│    │82/07/31│陳喜山  │    9,000 │                      │        │
│    ├────┼────┼─────┤                      │        │
│    │82/08/13│陳林阿菊│   13,860 │                      │        │
│    ├────┼────┼─────┤                      │        │
│    │82/08/21│王金龍  │2,000,000 │                      │        │
│    ├────┼────┼─────┤                      │        │
│    │82/09/27│許海文  │  900,000 │                      │        │
│    ├────┼────┼─────┤                      │        │
│ (一) │82/11/08│林   旺 │   16,500 │                      │        │
│    ├────┼────┼─────┤                      │        │
│    │82/11/15│蔡寬靖  │  500,000 │                      │        │
│    ├────┼────┼─────┤                      │        │
│    │82/12/10│陳金成  │  900,000 │（甲○○指認丙○○為共│        │
│    │        │        │          │犯，但丙○○否認）    │        │
│    ├────┼────┼─────┼───────────┤        │
│    │83/01/13│        │   28,875 │以同右方法侵吞客戶所清│        │
│    │83/02/14│蘇邱麗雪│   28,875 │償金額，虛偽登帳，盜蓋│        │
│    │83/03/14│        │   28,875 │有權人員林圳溪之印章，│        │
│    │83/05/12│        │    1,444 │以完成覆核手續。      │        │
│    │        │        │   57,750 │                      │        │
│    ├────┼────┼─────┤                      │        │
│    │83/02/07│ 楊九龍 │   23,100 │                      │        │
│    │83/03/04│        │   23,100 │                      │        │
│    ├────┼────┼─────┤                      │        │
│    │83/03/07│ 陳彩陰 │  100,000 │                      │        │
│    ├────┼────┼─────┤                      │        │
│    │83/03/09│ 莊國榮 │  150,000 │                      │        │
│    ├────┼────┼─────┤                      │        │
│    │83/03/09│ 陳慶平 │      241 │                      │        │
│    │        │        │    9,636 │                      │        │
│    │83/04/01│        │      161 │                      │        │
│    │        │        │    9,636 │                      │        │
│    ├────┼────┼─────┤                      │        │
│    │83/03/09│ 張樹生 │    6,765 │                      │        │
│    │83/04/01│        │    6,765 │                      │        │
│    ├────┼────┼─────┤                      │        │
│    │83/03/30│ 馮天益 │  400,000 │                      │        │
│    ├────┼────┼─────┤                      │        │
│    │83/05/21│ 方天福 │  500,000 │                      │        │
│    ├────┼────┼─────┤                      │        │
│    │83/06/10│ 陳接枝 │   24,000 │                      │        │
│    │83/06/10│        │  285,999 │                      │        │
│    ├────┼────┼─────┼───────────┤        │
│    │83/04/13│ 陳彩陰 │  200,000 │以同右方法侵吞客戶所清│        │
│    │        │        │          │償金額，虛偽登帳，盜蓋│        │
│    │        │        │          │有權人員陳碧龍之印章，│        │
│    │        │        │          │以完成覆核手續。      │        │
├──┼────┼────┼─────┼───────────┼────┤
│    │82/10/08│ 黃松山 │  200,000 │客戶償還八十萬元，僅製│刑法第三│
│    │        │        │          │作六十萬元之收入傳票，│百三十六│
│    │        │        │          │侵吞二十萬元差額，而於│條第二項│
│    │        │        │          │掌管之放款帳卡上，虛載│、第二百│
│    │        │        │     │清償八十萬元，盜蓋吳政│十五條、│
│    │        │        │          │治之印章完成覆核手續。│第二百十│
│    ├────┼────┼─────┼───────────┤七條第二│
│    │83/02/21│ 陳畢莉 │  200,000 │客戶償還六十五萬元，僅│項      │
│    │        │        │          │製作四十五萬元之收入傳│        │
│ (二) │        │        │          │票，侵吞二十萬元差額，│        │
│    │        │        │          │而於掌管之放款帳卡上，│        │
│    │        │        │          │登載清償八十萬元，盜蓋│        │
│    │        │        │          │林圳溪之印章完成覆核手│        │
│    │        │        │          │續。                  │        │
│    ├────┼────┼─────┼───────────┤        │
│    │83/03/26│        │  100,000 │客戶償還三十萬元，僅製│        │
│    │        │        │          │作二十萬元之收入傳票，│        │
│    │        │        │          │侵吞  十萬元差額，而於│   │
│    │        │        │          │掌管之放款帳卡上，登載│        │
│    │        │        │          │清償八十萬元，盜蓋林圳│        │
│    │        │        │          │溪之印章完成覆核手續。│        │
├──┼────┼────┼─────┼───────────┼────┤
│ (三) │82/11/16│ 李朝清 │1,000,000 │明知客戶向農會申請一百│刑法第二│
│    │        │        │          │萬元貸款並未核准，於所│百十五條│
│    │        │        │          │掌管之支出傳票上虛載貸│、第三百│
│    │        │        │          │款一百萬元，並向有權人│三十九條│
│    │        │        │          │員佯稱業經核准撥款，誘│第一項  │
│    │        │        │          │騙吳政治、陳秀英於支出│        │
│    │        │        │          │傳票上蓋章，使蘇澳農會│        │
│    │        │        │          │陷於錯誤而撥款一百萬元│        │
│    │        │        │          │，再於轉帳收入傳票及李│        │
│    │        │        │         │朝清存款帳卡上虛載放款│        │
│    │        │        │          │一百萬元。            │        │
├──┼────┼────┼─────┼───────────┼────┤
│ (四) │82/02/12│ 陳登信 │  200,000 │客戶委託邱某向農會申請│刑法第三│
│    │        │        │          │抵押借款二百三十萬元，│百三十九│
│    │        │        │          │邱某違背委任，擅自辦理│條第一項│
│    │        │        │          │二百五十萬元貸款，將多│、第二百│
│    │        │        │          │貸得之二十萬元私自挪用│十五條  │
│    │        │        │          │，並於掌管之陳登信放款│        │
│    │        │        │          │帳卡上虛載放款二百五十│        │
│    │        │        │          │萬元。                │        │
│    │83/06/08│        │2,289,500 │嗣陳登信欲清償貸款本金│第二百十│
│    │        │        │          │二百二十八萬九千五百元│六條、第│
│    │        │        │          │，邱某盜蓋農會理事長之│二百十條│
│    │        │        │          │印章及農會關防，以偽造│、第三百│
│    │        │        │          │貸款清償證明，交陳登信│三十六條│
│    │        │        │          │收執，而侵吞該筆款項，│、第二百│
│    │        │        │          │並於放款帳卡上虛載已清│十五條  │
│    │        │        │          │償。                  │        │
├──┼────┼────┼─────┼───────────┼────┤
│    │82/05/27│ 甲○○ │    2,337 │明知伊並未清償貸款利息│刑法第二│
│    │82/06/28│        │    2,337 │，於業務上所掌之放款帳│百十五條│
│    │82/07/28│        │    2,337 │卡上，虛偽登載已清償之│、第二百│
│    │82/08/30│        │    2,337 │事項，並盜蓋吳政治之印│十七條第│
│    │82/09/29│        │    2,337 │章以完成覆核手續。    │二項    │
│    │82/10/26│        │    2,337 │                      │        │
│    │82/11/29│        │    2,337 │                      │        │
│    │82/12/29│ │    2,337 │                      │        │
│    ├────┼────┼─────┼───────────┤        │
│ (五) │83/01/27│ 甲○○ │    2,337 │以同右方法虛偽登載，並│        │
│    │83/03/07│        │      839 │盜蓋林圳溪之印章以完成│        │
│    │        │        │   24,750 │覆核手續。            │        │
│    │83/03/28│        │      109 │                      │        │
│    │        │        │    4,675 │                      │        │
│    │83/05/26│        │      109 │                      │        │
│    │        │        │    4,675 │                      │        │
│    │83/06/05│        │      826 │                      │        │
│    │        │        │   24,375 │                      │        │
│    ├────┼────┼─────┼───────────┤        │
│    │83/02/17│褚蕭阿定│    1,066 │同右                  │        │
│    │        │        │   41,250 │ │        │
│    │83/03/03│        │    1,458 │                      │        │
│    │        │        │   33,000 │                      │        │
└──┴────┴────┴─────┴───────────┴────┘


司法院資訊處製作；財團法人民間司法改革基金會備份。
